【裁判字號】    90,訴,293
【裁判日期】    900601
【裁判案由】    違反著作權法等
【裁判全文】
臺灣臺北地方法院刑事判決                            九十年度訴字第二九三號
公  訴  人  臺灣臺北地方法院檢察署檢察官
    被      告  丁○○
右列被告因違反著作權法等案件，經檢察官提起公訴（八十九年度偵字第三八二七號
、第五三七六號、第五三七七號、第一一○一七號、第一一二九五號、第一一二九六
號），本院判決如左：
    主  文
丁○○以明知為侵害著作權之物，而意圖營利而交付之方法侵害他人之著作權為常業
，處有期徒刑壹年陸月。緩刑伍年。
扣案之遊戲光碟目錄貳拾柒本、遊戲光碟片進貨單貳拾肆張、遊戲光碟片封面紙貳仟
伍佰張及如附表所示之遊戲光碟片共壹萬零陸佰陸拾肆片均沒收。
    事  實
一、黃俊明係址設台北市○○區○○街三十四號「天興電視遊樂器專賣店」之負責人
    明知「Ｐｌａｙ  Ｓｔａｔｉｏｎ」及「ＰＳ設計圖」業經日商新力電腦娛樂股
    份有限公司（下稱新力公司，公司址設日本國東京都港區赤阪七丁目一番一號，
    負責人久多良木健，起訴書誤載為德中暉久）分別向經濟部中央標準局（現改制
    為智慧財產局）申請核准取得商標專用權，註冊為第六七二六六六號、第七一○
    四五四號商標，前者指定使用於電腦、錄有電腦程式之磁碟、磁卡、磁帶及光碟
    等商品，後者指定使用於電腦、錄有電腦程式之卡帶、磁碟、光碟及卡匣等商品
    （參八十九年偵字第五三七七號偵查卷附刑事告訴狀告證一、八十九年偵字第一
    一二九六號偵查卷附刑事追加告訴暨陳報狀告證七），近年在全球個人電腦遊樂
    器市場行銷甚廣，品質著有商譽，為業界及消費大眾所共知，而「Ｐｌａｙ  Ｓ
    ｔａｔｉｏｎ」、「ＰＳ設計圖」之二商標專用期間分別係自民國（下同）八十
    四年三月一日至九十四年二月廿八日，及八十五年三月十六日至九十五年三月十
    五日；又明知「ＧＴ實戰賽車」、「骰子大戰（骰子方塊）」、「動感小子２（
    饒舌高手２）」、「野戰神兵２（狂野冒險２）」、「ＧＴ實戰實車２（跑車浪
    漫旅２）」、「瘋狂小子２（袋狼大進擊賽車）、「列車驚魂」等遊戲光碟，為
    日本國法人新力公司所創作，在日本國擁有著作財產權之電腦程式著作物，該電
    腦程式著作物由新力公司委由台灣地區總代理商英特全股份有限公司在中華民國
    境內與日本同步發行，依著作權法第四條之規定，仍受我國著作權法之保護，非
    經新力公司之同意或授權，不得擅自重製、散布或意圖營利而交付；且上開「骰
    子大戰（骰子方塊）」遊戲光碟之「ＸＩ  ｓａｉ及四方立體圖」圖樣，業經新
    力公司向經濟部智慧財產局申請核准取得商標專用權，註冊為第八七三三九三號
    商標，並指定使用於錄有電子遊戲軟體程式之磁碟、光碟等商品（參八十九年偵
    字第一一二九六號偵查卷附刑事追加告訴暨陳報狀告證五），近年在全球個人電
    腦遊樂軟體市場行銷甚廣，品質著有商譽，亦為業界及消費大眾所共知，商標專
    用期間係自八十八年十一月一日至九十八年十月卅一日；另明知「SEGA」業經日
    商西雅企業股份有限公司（下稱西雅公司，公司址設日本國東京都大田區羽田一
    丁目二番十二號，負責人入交昭一郎，起訴書誤載為中山隼雄）向經濟部中央標
    準局（現改制為智慧財產局）申請核准，取得商標專用權，註冊為第二四九○七
    ○號商標，並指定使用於電腦、家用微電腦、公司用微電腦、電腦用磁片、磁碟
    、電視遊樂器程式卡帶等商品（參八十九年偵字第五三七六號偵查卷附刑事補充
    告訴狀告證一），近年亦在世界個人電腦遊樂器市場行銷甚廣，品質著有商譽，
    為業界及消費大眾所共知，而「ＳＥＧＡ」之商標專用期間係自七十三年七月一
    日至八十三年六月卅日，嗣經核准延展至九十三年六月卅日；及明知「月花霧幻
    譚」、「千年帝國興亡」、「ｓｏｌｄｎｅｒｓｃｈｉｌｄ」、「飛龍戰士Ａ
    ｚｅｌ  Ｐａｎｚｅｒ  Ｄｒａｇｏｏｎ  Ｐｒｇ」等遊戲光碟，為日本國法人
    西雅公司所創作，在日本國擁有著作財產權之電腦程式著作物，該電腦程式著作
    物由西雅公司在日本首次發行後，即由西雅公司於首次發行後三十日內在中華民
    國管轄區內為首次發行，依著作權法第四條之規定，仍受我國著作權法之保護，
    非經西雅公司之同意或授權，不得擅自重製、散布或意圖營利而交付；及明知「
    ＦＩＮＡＬ  ＦＡＮＴＡＳＹⅧ（中譯：太空戰士Ⅷ）」遊戲光碟，為日本國法
    人日商思奎爾股份有限公司（ＳＱ  ＵＡＲＥ  ＣＯ．，  ＬＴＤ，下稱思奎爾
    公司，公司址設日本國東京都目黑區下目黑一丁目八番一號，負責人武市智行，
    起訴書誤載為武士智行）所創作，在日本國擁有著作財產權之電腦程式著作物，
    該電腦程式著作物由思奎爾公司委由台灣地區之總經銷商英特全股份有限公司在
    中華民國境內與日本同步發行，依著作權法第四條之規定，仍應受我國著作權法
    之保護，非經思奎爾公司同意或授權，不得擅自重製、散布或意圖營利而交付，
    且前揭「ＦＩＮＡＬ  ＦＡＮＴＡＳＹ」字樣，業向經濟部中央標準局（現改制
    為智慧財產局）申請核准取得商標專用權，註冊為第六二六六九二號商標，並指
    定使用於光碟、唯讀記憶體、磁卡、磁帶、電腦、電腦記憶體「ＦＩＮＡＬ  Ｆ
    ＡＮＴＡＳ等商品（參八十八年偵字第一一○一七號偵查卷附刑事告訴狀告證四
    ），近年在全球個人電腦遊樂軟體市場行銷甚廣，品質著有商譽，亦為業界及消
    費大眾所共知，商標專用期間係自八十三年一月一日至九十二年十二月卅一日；
    詎竟出於販售仿冒新力公司、西雅公司、思奎爾公司之商標商品及盜版著作物營
    利之犯意，自八十七年七月間某日起，於其在臺北市○○區○○街卅四號開設「
    天興電視遊樂器店專賣店」，自不明年籍自稱「洪榕鴻」之成年男子處，以每片
    盜版光碟片約新臺幣（下同）參拾元不等之價格購入上開仿冒新力公司、西雅公
    司及思奎爾公司享有商標權及著作權之盜版電腦遊戲程式光碟片，再以每片光碟
    片伍拾元不等之價格販售予不特定人。丁○○即以此為常業，賴以為生，且仿冒
    之光碟片透過電視遊樂器執行時，在電視畫面亦出現擅自製作之新力公司、西雅
    公司及思奎爾公司之名稱、遊戲名稱及其商標，為相同之使用，致與新力公司、
    西雅公司及思奎爾公司所產銷之真品混淆，均足以生損害於新力公司、西雅公司
    及思奎爾公司。嗣於八十九年二月九日下午六時許，在前揭「天興電視遊樂器店
    專賣店」為警查獲，並在店內扣得仿冒新力公司、西雅公司及思奎爾公司商標及
    重製新力公司、西雅公司及思奎爾公司之盜版著作物光碟片共一萬零六百六十四
    片（卷附扣押物品清單及起訴書均記載「一萬零三百片」，經告訴人於九十年三
    月二十一日至本院清點並製作清冊後正確應為一萬零六百六十四片），遊戲光碟
    目錄廿七本、進貨單廿四張、遊戲光碟片封面紙二千五百張。
二、案經內政部警政署保安警察第二總隊第一大隊第一中隊移送及新力公司、西雅公
    司及思奎爾公司分別委由丙○○律師、乙○○律師、甲○○律師訴由台灣台北地
    方法院檢察署檢察官偵查起訴。
    理      由
一、訊據被告丁○○就右開事實坦承不諱，惟辯稱：扣案之盜版光碟片、目錄、進貨
    單及封面紙等均係向他人頂讓，伊不知販賣係違法云云。惟查：右揭事實業據新
    力公司、西雅公司及思奎爾公司之共同告訴代理人丙○○律師、乙○○律師、甲
    ○○律師狀述及於警訊中指訴甚詳，且被告經營之「天興電視遊樂器專賣店」內
    分別陳列有真仿品遊戲光碟及各式攻略本外，同時陳列有新力公司及西雅公司之
    仿品目錄供顧客選購，於該店內更遭警方查獲有大批仿品包裝封面紙片及光碟包
    裝空盒，有告訴人所提之查緝現場及查扣物相片為證（八十九年偵字第一一二九
    六號偵查卷附刑事追加告訴暨陳報狀告證八、九），顯見被告對於告訴人等產品
    真偽之辨別應有明確之認識，是被告所辯，殊不足採，此外，並有新力公司、西
    雅公司及思奎爾公司之相關如事實欄所載之商標專用權及著作權首次發行資料及
    告訴人於九十年三月二十一日至本院清點並製作之清冊等在卷足資佐證，本件事
    證已臻明確，被告犯行洵堪認定。
二、按外國人之著作合於下列情形之一者，得依本法享有著作權。但條約或協定另有
    約定，經立法院議決通過者，從其約定︰於中華民國管轄區域內首次發行，或於
    中華民國管轄區域外首次發行後三十日內在中華民國管轄區域內發行者。但以該
    外國人之本國，對中華民國人之著作，在相同之情形下，亦予保護且經查證屬實
    者為限。依條約、協定或其本國法令、慣例，中華民國人之著作得在該國享有著
    作權者，著作權法第四條定有明文。而本案如犯罪事實欄所示之侵害著作權之物
    ，日商新力公司、西雅公司及思奎爾公司確於在日本首次發行後三十日內，在我
    國管轄區內首次發行，亦據其提出相關著作權登記資料、海關進口報單、商業發
    票及英特全股份有限公司銷售如附表所示之電腦軟體程式著作物相關發行資料、
    進貨單、存貨單、存貨明細表及銷售統一發票等文件在卷足憑，故依前開規定，
    告訴人日商新力公司、西雅公司及思奎爾公司之電腦程式著作應受我國著作權法
    之保護。
三、復按刑法上所謂常業犯，指反覆以同種類行為為目的之社會活動之職業性犯罪而
    言，至於其犯罪所得之多寡，事後仍否保有該犯罪所得、是否恃此犯罪為唯一的
    謀生職業，則非所問，縱令兼有其他職業，或犯罪所得不多，均無礙於該常業犯
    罪之成立，最高法院八十九年度台上字第四四五號判決亦持此見解。是侵害著作
    權之常業犯，應指有反覆以侵害著作權為目的之同種類社會活動之職業性犯罪而
    言，至於犯罪所得之多寡，是否恃此犯罪為唯一的謀生職業，則非所問，縱另兼
    有其他職業，或犯罪所得不多，均無礙於常業犯之成之。本件被告所開設之「天
    興電視遊樂器專賣店」主要係販賣電視遊樂器及週邊商品，且店內主要展示亦以
    盜版光碟為主，亦有八十九年偵字第八二七號偵查卷附刑案現場採證相片八幀在
    卷足憑，另查獲之盜版光碟片多達一萬零六百六十四片，數量龐大，被告明知為
    侵害著作權之物，仍以同一種類之行為販售，交付予不特定之人，是被告既有反
    覆以同類侵害著作權為目的之行為，參諸前開說明，自應論以常業犯，應依著作
    權法第八十七條第二款、第九十三條第三款及第九十四條之規定，論以常業侵害
    著作權罪。
四、再按商標自註冊之日起，由註冊人取得商標專用權，商標法第二十一條設有明文
    ，而所謂商標之使用，依八十二年十二月廿二日修正公佈前商標法第六條第一項
    之規定，係指將商標用於商品或其包裝或容器之上，行銷國內市場或外銷者而言
    ；修正後之商標法第一項則明定：「本法所稱商標之使用，係指為行銷之目的，
    將商標用於商品或其包裝、容器、標帖、說明書、價目表或其他類似物件上，而
    持有陳列或散布。」足見修正後之商標法第六十二條之所謂「使用」，非以將商
    品行銷於外為必要，亦不允許未經授權之人，擅自於商品或包裝容器上使用他人
    業經註冊之商標；查告訴人新力公司、西雅公司及思奎爾公司等上開商標圖樣，
    均向我國經濟部中央標準局（現改制為經濟部智慧財產局）為商標註冊登記，分
    別指定使用於電腦、錄有電腦程式之磁碟、磁卡、磁帶、光碟及卡匣，而透過電
    磁輸出入交換運算之作用，如以遊樂器、光碟機、電腦主機之操作為媒介，始於
    電視或電腦螢幕前出現商標圖樣者，其標示型態足資一般商品購買人認識其表彰
    商品之來源者，亦應認屬於商標法第六條第一項之所稱之其他類似物件之範疇；
    被告故意販賣侵害他人商標專用權之盜版光碟片，所為係犯商標法第六十三條之
    罪。其先後多次違反商標法之犯行，時間緊接，所犯構成要件相同之罪名，顯係
    基於概括犯意反覆為之，為連續犯，依刑法第五十六條之規定應論以一罪，並加
    重其刑；又被告以一販賣行為同時侵害分屬不同主體之多數商標專用權，為想像
    競合犯，應從一重處斷。
五、核被告所犯上開商標法第六十三條及著作權法第九十四條二罪，係一行為觸犯二
    罪名，屬想像競合犯，應依較重之著作權法第九十四條處斷，爰審酌被告素無前
    科，有臺灣高等法院檢察署刑案紀錄簡覆表在卷足稽，品行尚稱良好、犯罪之動
    機、目的無非意圖營利，竟販賣侵害他人商標權、著作權之盜版電腦程式著作物
    ，且數量龐大，藐視法律規範尊重他人智慧財產權之意旨，嚴重破壞我國保護智
    慧財產權之國際形象，衍生貿易糾紛，所生之危害鉅大，暨犯罪後已大致坦承犯
    行之態度，公訴人具體求處有期徒刑一年六月等情狀，量處主文所示之刑，以示
    懲儆。末查被告未曾受有期徒刑以上刑之宣告，有臺灣高等法院檢察署刑案紀錄
    簡覆表在卷可按，因一時失慮，致誤觸法網，犯後深表悔悟，態度良好，本院認
    其經此次起訴審判之教訓後，當能知所警惕，而無再犯之虞，因認對被告所處之
    刑以暫不執行為適當，爰併予宣告緩刑五年，用勵自新。又扣案之遊戲光碟片共
    一萬零六百六十四片，應依商標法第六十四條宣告沒收。遊戲光碟目錄二十七本
    、進貨單二十四張、遊戲光碟片封面紙二千五百張，為供犯罪所用之物，且屬被
    告所有，此經其供陳在卷，併依刑法第三十八條第一項第二款之規定宣告沒收。
六、公訴意旨另以：被告涉有刑法第二百十六條行使第二百十條、第二百二十條第二
    項之行使偽造準私文書之罪嫌。惟按犯罪事實，應依證據認定之，無證據不得推
    定其犯罪事實，不能證明被告犯罪者，應諭知無罪之判決，刑事訴訟法第一百五
    十四條、第三百零一條第一項分別定有明文。而公訴人認被告涉有刑法第二百十
    六條、第二百十條、第二百二十條第二項之罪嫌，無非係以被告所販賣之盜版光
    碟片、遊戲卡匣，透過電視遊樂器之執行，於電視畫面中會呈現如事實欄所載之
    商標或授權文字之顯示，該等影像、符號自屬刑法上所稱之準文書，被告予以販
    賣並行使，自為刑法偽造文書罪章所當處罰為其主要論據，惟：
（一）按刑法固於八十六年十月六日經總統令公布修正刑法第二百二十條，除將原條
      文列為第一項增列「圖畫」、「照像」以文書論之規定外，並增列第二項：錄
      音、錄影或電磁紀錄，藉機器或電腦之處理所顯示之聲音、影像或符號足以表
      示其用意之證明者，亦同於同條第一項之規定以文書論之規定，此乃係以近代
      社會對於錄音、錄影、電腦之使用，日趨普遍，並漸用以取代文書之製作，已
      應實際需要，並於同年月八日生效，合先陳明。
（二）查本案被告固於上開條文修正生效後販賣電腦遊戲光碟片，其若有該當於該條
      情形而有偽造及行使偽造行為，自應有該條之適用。然按商標本身之作用在於
      表彰自己營業之商品，商標法第二條定有明文。公訴人所指「ＰＳ設計圖」、
      「ＳＥＧＡ」及「ＦＩＮＡＬ  ＦＡＮＴＡＳＹ」等商標，其文字組合之結果
      僅係一種較為特別之名稱，所表示者不具文書之意思性。綜此，上開商標本身
      均非屬刑法上所稱之文書；而商標法所保護之商標法益，乃在於保護非商標專
      用權人不得任意使用他人之商標，其保護之重點在於商標使用之概念，而有別
      於刑法第二編第十五章偽造文書印文罪章所使用之偽造、變造、不實登載等概
      念。故電視螢幕上出現之文字或圖樣商標，雖屬於電腦處理所顯示之圖樣及字
      形，然其客觀上既無文書所具備之意思性，尚難與文書同論，此亦可參酌現行
      刑事審判實務對於單純違反商標法第六十二條及六十三之罪，並無同時論以偽
      造準私文書罪或行使偽造準私文書等罪亦可推知。
（三）另就電視螢幕上所出現之英文名稱、授權文字及標示，固足以對外表示一定該
      等光碟內之著作係新力公司、西雅公司及思奎爾公司等所創作之用意證明文字
      ，然刑法上之行使偽造私文書，必須提出偽造之文書，本於該文書之內容有所
      主張方得成立。又所謂行使偽造文書，乃依文書用法，以之充作真正文書而加
      以使用之意，故須行為人就其所偽造內容向他方有所主張，始足當之，最高法
      院四十七年台上字第一○四八號、七十二年台上字第四七○九號判例可資參照
      。而依一般販賣盜版光碟之交易習慣，被告斷不可能於交易過程，逐一透過電
      視遊樂器之執行於電視螢幕上對於該等商標、英文名稱及授權文字向顧客為任
      何主張，反之，上揭商標、英文名稱及授權文字之程式皆僅為電磁紀錄而儲存
      於光碟片或卡匣中，故買賣交易之際，客觀上被告亦難就該等內容為任何主張
      ，而顧客交易當場既未見到該等內容，又如何憑信被告之主張為真，而為文書
      之信用交易？是綜上以觀，亦難認被告販賣盜版光碟片之行為，與刑法第二百
      十六條、第二百二十條、第二百十條之罪名構成要件該當。
    而公訴人所認被告行使偽造準私文書之犯行之部分，與前揭論罪科刑之著作權法
    第九十四條部分屬牽連犯裁判上一罪，故不另為無罪之諭知，附此敘明。
據上論斷，應依刑事訴訟法第二百九十九條第一項前段，商標法第六十三條、第六十
四條，著作權法第九十四條、第九十三條第三款、第八十七條第二款，刑法第十一條
前段、第五十六條、第五十五條、第七十四條第一款、第三十八條第一項第二款，罰
金罰緩提高標準條例第二條，判決如主文。
本案經檢察官陳進德到庭執行職務
中      華      民      國       九十       年     六     月     一     日
                                  臺灣臺北地方法院智慧財產權專庭
                                      法  官  張  宇  樞
右正本證明與原本無異。
如不服本判決，應於判決送達後十日內，向本院提出上訴狀。
                                      書記官  楊  麗  娟
中      華      民      國       九十        年     六     月     一    日
附錄本案論罪科刑所依據之法條全文：
商標法第六十三條
明知為前條商品而販賣、意圖販賣而陳列、輸出或輸入者，處一年以下有期徒刑、拘
役或科或併科新臺幣五萬元以下罰金。
著作權法第八十七條
有下列情形之一者，除本法另有規定外，視為侵害著作權或製版權︰
一、以侵害著作人名譽之方法利用其著作者。
二、明知為侵害著作權或製版權之物而散布或意圖散布而陳列或持有或意圖營利而交
    付者。
三、輸入未經著作財產權人或製版權人授權重製之重製物或製版物者。
四、未經著作財產權人同意而輸入著作原件或其重製物者。
五、明知係侵害電腦程式著作財產權之重製物而仍作為直接營利之使用者。
著作權法第九十三條
有下列情形之一者，處二年以下有期徒刑，得併科新台幣十萬元以下罰金︰
一、侵害第十五條至第十七條規定之著作人格權者。
二、違反第七十條規定者。
三、以第八十七條各款方法之一侵害他人之著作權者。
著作權法第九十四條
以犯第九十一條、第九十二條或第九十三條之罪為常業者，處一年以上七年以下有期
徒刑，得併科新台幣四十五萬元以下罰金。


司法院資訊處製作；財團法人民間司法改革基金會備份。
